最高法院民事判決　　　　　　　　一○○年度台再字第四八號
再 審原 告　張如香
訴訟代理人　黃進祥律師
　　　　　　江順雄律師
　　　　　　黃建雄律師
再 審被 告　華南商業銀行股份有限公司
法定代理人　王濬智
上列當事人間因債務人異議之訴事件，再審原告對於中華民國一
○○年六月二日本院判決（一○○年度台上字第八五七號），提
起再審之訴，本院判決如下：
    主  文
再審之訴駁回。
再審訴訟費用由再審原告負擔。
    理  由
本件再審原告主張本院一○○年度台上字第八五七號確定判決（
下稱原確定判決）有民事訴訟法第四百九十六條第一項第一款適
用法規顯有錯誤之情形，提起再審之訴，係以：再審原告在前程
序第二審及第三審審理中，均再主張退一部言，台灣台中地方法
院（下稱台中地院）七十二年度促字第一二九四一號支付命令、
同院七十年度訴字第二九七六號確定判決及台灣台南地方法院（
下稱台南地院）七十三年度訴字第一四一八號執行名義為同一債
權，且是否已有一部清償等清償之抗辯，係屬實體爭執，而非得
以聲明異議之問題。然確定判決對於再審原告所提出之清償抗辯
，完全未予記載在判決內，並僅表明應以聲明異議解決等法律見
解，已有不當。且再審原告聲請再審被告提出張錦村等人之所有
借款及清償明細，係用以證明是否為同一債權及是否已部分清償
，對於本案自屬重要之點，且為再審原告提起債務人異議之訴有
無理由之重要判斷，原審竟認係屬無必要之調查證據程序，顯已
違背民事訴訟法第三百四十三條、第三百四十四條第一項第一、
四、五款。前程序第二審判決完全忽視再審原告一再指陳作為執
行名義之支付命令並未合法送達再審原告，竟謂在查無證據認定
再審原告確未受合法送達之情形下，應認定再審原告已受合法送
達，顯已違背本院八十一年台抗字第一一四號判例意旨。且將未
合法送達之舉證責任歸諸再審原告，除違背舉證責任之分配，亦
違背本院四十八年台上字第八八七號、四十四年台上字第一八八
號、四十三年台上字第三七七號、二十八年台上字第一一號、四
十二年台上字第一七○號、二十年上字第七○九號判例，構成民
事訴訟法第四百六十八條之判決適用法規不當之違法。原確定判
決就此完全未予論斷，故原確定判決有民事訴訟法第四百九十六
條第一項第一款適用上開法律及判例顯有錯誤之再審事由云云，
為其論據。
惟按民事訴訟法第四百九十六條第一項第一款所謂適用法規顯有
錯誤，係指確定判決所適用之法規顯然不合於法律規定，或與司
法院現尚有效及大法官（會議）之解釋，或本院現尚有效之判例
顯有違反，或消極的不適用法規顯然影響裁判者而言，並不包括
判決理由矛盾、理由不備、取捨證據失當、調查證據欠週、漏未
斟酌證據、認定事實錯誤及在學說上諸說併存致發生法律上見解
歧異等情形在內。又第三審為法律審，其所為判決係以第二審判
決所確定之事實為基礎。故上揭所謂「適用法規顯有錯誤」，對
第三審判決言，應以該判決依據第二審判決所確定之事實而為之
法律上判斷，有適用法規顯有錯誤之情形為限。從而第二審法院
取捨證據、認定事實及解釋契約之職權行使，是否妥當，與第三
審判決適用法規是否顯有錯誤無關。本件前訴訟程序第二審判決
以：再審原告係訴外人三共實業股份有限公司（下稱三共公司）
之連帶保證人之一，因三共公司未依約清償本息，再審被告聲請
台中地院對之核發七十二年度促字第一二九四一號支付命令（下
稱系爭支付命令），並向台灣台南地方法院（下稱台南地院）取
得對另一連帶保證人吳福春部分之七十三年度訴字第一四一八號
確定判決（下稱第一四一八號判決）。再審被告旋對全體債務人
，分別聲請台中地院及台南地院為強制執行，因未獲清償，而分
別取得債權憑證，並陸續換發債權憑證。再審被告最初聲請強制
執行之台中地院七十四年度執字第九九八○號事件（下稱第九九
八○號事件）所提出之執行名義，其中系爭支付命令與第一四一
八號判決，為同一筆新台幣（下同）三百萬元債權。依系爭債權
憑證之「債權內容」欄之記載，足證第一四一八號判決所命給付
之三百萬元債權部分，並未受清償，此並有該案分配表可稽。又
再審原告對系爭支付命令及確定證明書形式之真正並不爭執，且
無證據證明再審原告確未受合法送達之情形下，應認定再審原告
已受合法送達。況再審被告如係以未經合法送達或無效之支付命
令聲請強制執行，則屬無執行名義情形下之強制執行，再審原告
亦應依強制執行法第十二條之規定聲明異議，亦與同法第十四條
第一項所定之情形不符。再第九九八○號事件執行程序之原始執
行名義包含三百九十萬元、三百萬元、六十萬元債權三筆，且該
執行事件之分配表係載明，就次序五之六十萬元本金及利息、違
約金債權分配金額六十七萬六千七百四十七元，不足額零元，備
註載明：「與七一執寅三九八號同一債權」，乃指該筆六十萬元
債權之執行名義係七十一年執寅字第三九八號債權憑證。該分配
表另載明次序九之三百萬元債權，分配金額零元，不足額三百萬
元，備註「七十二促一二九四一號及七十三訴一四一八同一號債
權」，係指次序九之三百萬元債權之系爭支付命令及第一四一八
號判決為同一債權。其後第九九八○號事件所核發之債權憑證「
債權內容」欄，即記載如附表一編號三「原執行所載之債權」欄
所示內容，顯見該三百萬元之債權全未受償，且與已受全部清償
之六十萬元債權係不同筆之債權。至再審原告聲請命再審被告提
出上開各筆債權之借款契約書等所有相關文書資料，即無必要。
認再審原告就台中地院九十年度執三字第三二一三號債權憑證關
於附表四編號３至５所示債權部分，請求宣告不得強制執行，為
無理由，應予駁回等詞。因而維持第一審所為再審原告敗訴之判
決，駁回再審原告之上訴，原確定判決認該第二審判決認事用法
均無不當，而予以維持，駁回再審原告之第三審上訴，並說明強
制執行法第十四條所規定之債務人異議之訴，須執行名義成立後
，有消滅或妨礙債權人請求之事由發生，債務人始得於強制執行
程序終結前提起之。倘債權人據以聲請強制執行之執行名義未有
效成立，則屬同法第十二條聲明異議之範圍，尚不得提起債務人
異議之訴。再審被告所有如前程序第二審判決附表四編號３至５
所示債權，仍屬存在，再審原告並無消滅或妨礙再審被告請求之
事由發生，既為前程序第二審判決合法確定之事實。且系爭執行
名義如未經合法送達，亦係聲明異議之問題，均不得提起債務人
異議之訴。前程序第二審判決本此理由而為上訴人不利之判決，
經核於法洵無違誤。至法院以裁定命他造提出文書，須以應證事
實重要，且舉證人之聲請正當為其要件，此觀民事訴訟法第三百
四十三條之規定自明。再審被告就系爭債權已取得系爭支付命令
、確定證明書及確定判決，乃再審原告所不否認，因認再審原告
聲請命再審被告提出上開各筆債權之借款契約書等所有相關文書
資料，尚無必要，其所踐行之調查證據程序，亦無違背法令可言
，因而以上揭理由為再審原告不利之判決，核無適用法規顯有錯
誤之情形。又本院八十一年台抗字第一一四號判例意旨固指陳執
行法院對於執行名義是否有效成立，應加以審查。惟債務人如認
執行名義未有效成立者，應循強制執行法第十二條規定之聲明異
議程序為之，原確定判決已闡明之。另關於本院四十八年台上字
第八八七號、四十四年台上字第一八八號、四十三年台上字第三
七七號、二十八年台上字第一一號、四十二年台上字第一七○號
、二十年上字第七○九號判例，均在闡明舉證責任之分配。而再
審原告既對系爭支付命令及確定證明書之形式真正不爭執，且系
爭支付命令並已經再審被告執以為執行名義，對再審原告聲請強
制執行，因未能獲償，核發債權憑證，自應認該執行名義之有效
與否已經執行法院為審查，前程序第二審判決及原確定判決，因
認無證據證明再審原告確未受合法送達之情形下，應認定再審原
告已受合法送達，亦無違背上開判例意旨可言。再審原告據以提
起本件再審之訴，非有理由。
據上論結，本件再審之訴為無理由。依民事訴訟法第七十八條，
判決如主文。  
中    華    民    國  一○○  年    九    月   十五   日
                      最高法院民事第五庭
                          審判長法官  劉  福  聲  
                                法官  劉  靜  嫻  
                                法官  袁  靜  文  
                                法官  李  慧  兒  
                                法官  王  仁  貴  
本件正本證明與原本無異
                                      書  記  官  
中    華    民    國  一○○  年    九    月  二十七  日
                                                      Ｅ